【裁判字號】    90,上易,803
【裁判日期】    900516
【裁判案由】    賭博
【裁判全文】
臺灣高等法院刑事判決                              九十年度上易字第八三號
    上  訴  人  臺灣臺北地方法院檢察署檢察官
    被      告  丙○
右上訴人因被告賭博案件，不服臺灣台北地方法院八十九年度易字第一六五一號，中
華民國九十年一月十九日第一審判決（起訴案號：臺灣台北地方法院檢察署八十九年
度偵字第三○二七號）提起上訴，本院判決如左：
    主  文
上訴駁回。
    理  由
一、公訴意旨略以：被告丙○意圖營利，基於概括之犯意，自民國（下同）八十八年
    十二月十四日起，連續在其台北縣新店市○○街三二六號三樓住處，經營六合彩
    賭博供不特定人簽賭財物，以每注新台幣（下同）八十元之代價，簽注０至四十
    七號之號碼，在核對香港政府每星期二、四所開六合彩號碼，若簽中二個號碼者
    為二星，可得彩金五千二百元；簽中三個號碼者為三星，可得彩金五萬一千元，
    若未簽中賭資全歸丙○所有，嗣經台北縣警察局少年隊（起訴書誤載為新店分局
    少年隊）獲報後，於八十九年十二月二十七日持搜索票當場查獲，並扣得六合彩
    賭博簽單二十九張（另扣案尚有一張非簽單，而係六合彩參考資料，起訴書則將
    之併計誤載為三十張）、六合彩資料單十張、六合彩資料簿一本及傳真機一台，
    因認被告涉犯刑法第二百六十六條第一項前段之普通賭博罪及同法第二百六十八
    條之意圖營利聚眾賭博罪嫌等語。
二、按犯罪事實應依證據認定，無證據不得推定其犯罪事實；又不能證明被告犯罪者
    ，應諭知無罪之判決，刑事訴訟法第一百五十四條、第三百零一條第一項分別定
    有明文。又事實之認定，應憑證據，如未能發現相當證據，或證據不足以證明，
    自不能以推測或擬制之方法，為裁判基礎；且認定不利於被告之事實須依積極證
    據，苟積極證據不足為不利於被告事實之認定時，即應為有利於被告之認定；另
    認定犯罪事實所憑之證據，雖不以直接證據為限，間接證據亦包括在內，然而無
    論直接證據或間接證據，其為訴訟上之證明，須於通常一般之人均不致有所懷疑
    ，而得確信其為真實之程度者，始得據為有罪之認定，倘其證明尚未達到此一程
    度，而有合理之懷疑存在而無從使事實審法院得有罪之確信時，即應由法院為諭
    知被告無罪之判決。最高法院四十年台上字第八六號、三十年台上字第八一六號
    、七十六年台上字第四九八六號判例可資參照。
三、本件公訴人認被告丙○涉犯刑法第二百六十六條第一項前段之普通賭博罪及同法
    第二百六十八條之意圖營利聚眾賭博罪嫌，無非係以被告丙○於警訊中之自白及
    扣案簽單共有二十九張，日期從八十八年十二月十四日起至八十九年一月二十七
    日不等，且簽單尚有多組號碼及金額計算，其中一筆金額最多之一張達六萬元，
    另有六合彩資料簿一本及傳真機一台扣案，足徵被告確有經營六合彩組頭營利等
    ，為其主要論據。訊據被告丙○堅詞否認有何經營六合彩組頭營利之行為，辯稱
    ：伊雖偶爾會簽六合彩，但並無經營六合彩擔任組頭，家中六合彩資料是自己在
    研究的，傳真機是伊小孩在旅行社服務使用的，而簽單是自己簽幾次好玩，看看
    會不會中獎，至於警訊筆錄伊沒說經營六合彩，是員警自己寫的，員警把伊的手
    拿去蓋章，叫伊到法院說明等語。
四、經查被告於原審及本院調查、審理期間，均否認警訊筆錄內容之真實性或任意性
    ，經原審於八十九年九月四日函請移送機關台北縣警察局少年隊補送前述警訊錄
    音帶，憑以查證警訊筆錄之真實性及任意性，移送機關先函覆稱：被告丙○賭博
    案之偵訊錄音帶已隨案附卷移送，台灣台北地方法院檢察署偵辦；嗣經台灣台北
    地方法院檢察署於八十九年十月三十日以甲○銘呂八十九偵三０二七字第四六七
    四０號覆知原審：警方並未將錄音帶隨案附卷移送該署後，原審再函請移送機關
    查證，並經台北縣警察局於八十九年十二月七日覆知：被告丙○涉嫌六合彩賭博
    一案，經本局少年警察隊查獲帶隊調查時確實對偵訊實施同時錄音，惟查獲時間
    距今已久，找尋不到當初偵訊錄音帶；此分別有台北縣警察局八十九年九月二十
    日北警少字第六三四九五號、八十九年十二月七日北警少字第六三六七三號函及
    台灣台北地方法院檢察署八十九年十月三十日甲○銘呂八十九偵三０二七字第四
    六七四０號函在卷可按。徵諸刑事訴訟之目的固重在發現實體真實，惟手段則應
    合法正當，以保障人權。而依刑事訴訟法第二百二十九條至第二百三十一條之規
    定，司法警察（官）固有調查犯罪嫌疑人犯罪情形及蒐集證據之職權，並得詢問
    犯罪嫌疑人，惟依同法第一百條之二準用同法第一百條之一第一項之規定，司法
    警察（官）詢問犯罪嫌疑人，除有急迫情況且經記明筆錄外，應全程錄音，必要
    時，並應全程錄影。考其立法目的，即在於建立詢問筆錄之公信力，並擔保詢問
    程序之合法正當；亦即在於擔保犯罪嫌疑人對於詢問之陳述係出於自由意思及筆
    錄所載內容與其陳述之相符，故司法警察（官）詢問犯罪嫌疑人如違背上開規定
    ，其所取得之供述筆錄是否有證據能力自非無疑，而本案檢察官據以起訴認被告
    丙○涉犯營利聚眾賭博罪及普通賭博罪之警訊筆錄，既無證據證明員警於案發當
    時確有踐行錄音存證之程序，且因警訊筆錄係於警察機關可控制之密閉空間下製
    作完成，此對於被告而言，自僅有製作筆錄時之錄音存證影帶，足以證明其於警
    訊中所自白之犯罪內容非係出於任意性或真實性，是則若欠缺錄音影帶等資料，
    自足使被告是否成罪有重要關聯之證據，無法在客觀情狀下顯現於公判庭，此對
    於有犯罪嫌疑之被告在訴訟防禦上更將產生重大之不利益影響，殊有違憲法所示
    「正當法律程序原則」之基本要求，是以在警訊筆錄所載被告犯罪自白之任意性
    及真實性均無法確保之情形下，審酌人權保障與社會安全之均衡維護，手段與目
    的間自須合乎一定之比例，則該警訊筆錄之記載，自難認有證據能力，其不得遽
    為認定被告有罪之依據甚明。
五、次查，扣案之簽單雖有二十九張，且日期從八十八年十二月十四日起至八十九年
    一月二十七日不等，簽單中並或有多組號碼及金額計算，其中一筆最高達六萬餘
    元，惟該等簽單均無任何有關賭客名字之記載等情，有勘驗筆錄一份在卷可憑，
    而扣案簽單既無任何有關賭客名字之紀錄，以供經營六合彩之人核對帳目或收取
    應繳納之賭資，則被告辯稱是其自己偶爾簽注六合彩所留下等情節，自無何悖於
    常情之處。且原審庭訊中傳訊證人劉連霆到庭供證稱：伊有斷斷續續僱用被告擔
    任水泥工，時間是在八十八年十二月六日、十日、十四日、十五日、十六日、八
    十九年一月十一日至二十二日止，每日一般晚上約五點半到六點下班等語。另證
    人馮天祿亦於原審證稱：被告在伊這裡作水泥工，時間是八十八年十二月二十日
    到八十九年一月七日止，每天約下午六點三十分下班等語。原審質之證人王林貴
    亦供證稱：去年即八十八年大部分時間和被告一起工作，至於下班時間大多在晚
    上六點等語。又參諸前開扣案簽單所載之日期，復均正值於被告受聘僱擔任水泥
    工作期間，則以被告每天工作至晚上約六時多許，且台北縣警察局少年隊前往被
    告位於台北縣新店市○○街三二六號三樓住處實施搜索時，復未於現場查獲有共
    犯及多起電話、傳真機使用之情形，益足知被告前開扣得之簽單，至多僅能證明
    被告曾有簽賭六合彩之行為，惟尚不能以該等簽單，即逕推論被告有經營六合彩
    營利聚眾賭博之犯行無訛。
六、末查，扣案之傳真機非被告所有，且被告亦不會使用等情，業據證人陳秋中到庭
    供證綦詳，且扣案之六合彩參考資料，僅係記載各期六合彩之中獎號碼，並無任
    何賭客簽注賭博之紀錄，是自無從據此，而逕推測被告有經營六合彩聚眾賭博之
    事實存在。至於原審庭訊中傳訊證人陳國泳雖到庭證稱：伊坐計程車時，聽計程
    車司機講新店某處有可以簽六合彩的地方，伊就告訴當警察的朋友，但伊沒有到
    現場去瞭解實際的情形等語。益足見上開證人並未親自見聞被告有經營六合彩賭
    博之行為，其所根據實，自不得遽為被告有罪之犯罪證據。另證人即警員乙○○
    於本院調查時雖證稱：係另外一位偵查員之線民提供的線索，說被告做的很大，
    乃於下午五時三十分至至六時間進行搜索云云，但對當時有無電話進來簽賭乙節
    ，則無從記憶，然當日下午五時三十分至六時間，正值開獎前熱門時段，如被告
    主持六合彩之規模很大，應有眾多賭客上門，或電話進來簽賭，此乃重要事證，
    證人乙○○稱無從記憶，亦不合常情。
七、此外，復查無其他積極證據足資證明被告涉有公訴人所指之犯行。原審因認不能
    證明被告等犯罪，而為其等無罪之諭知，核無違誤。公訴人上訴仍執陳詞，指摘
    原判決不當，非有理由，應予駁回。被告於偵查中雖自承有簽賭六合彩之賭博行
    為，惟因公訴人起訴之犯罪事實，即係針對其經營六合彩營利聚眾賭博及對賭之
    行為而發，此自與被告純屬向他人簽賭六合彩之型態不同，且未據公訴人起訴，
    原審認宜由移案機關另行簽分處理，亦無不合，併此敘明。
據上論斷，應依刑事訴訟法第三百六十八條，判決如主文。
本案經檢察官沈世箴到庭執行職務。
中      華      民      國      九十      年      五      月    十六    日
                              臺灣高等法院刑事第二十一庭
                                  審判長法  官  葉  騰  瑞
                                        法  官  江  國  華
                                        法  官  莊  明  彰
右正本證明與原本無異。
不得上訴。
                                        書記官  廖  嫣  雯
中      華      民      國九十      年      五      月    十七    日


司法院資訊處製作；財團法人民間司法改革基金會備份。
